【裁判字號】    98,易,1535
【裁判日期】    991216
【裁判案由】    妨害名譽
【裁判全文】
臺灣臺北地方法院刑事判決              98年度易字第1535號
公  訴  人  臺灣臺北地方法院檢察署檢察官
被      告  江定謙
上列被告因妨害名譽案件，經檢察官提起公訴（97年度偵字第
16464號），本院判決如下：
    主  文
江定謙散布文字，指摘足以毀損他人名譽之事，處拘役拾日，
如易科罰金，以新臺幣貳仟元折算壹日；又散布文字，指摘足以
毀損他人名譽之事，處拘役拾日，如易科罰金，以新臺幣貳仟
元折算壹日；又散布文字，指摘足以毀損他人名譽之事，處拘役
拾日，如易科罰金，以新臺幣貳仟元折算壹日。應執行拘役捌
拾日，如易科罰金，以新臺幣貳仟元折算壹日。
    事  實
一、江定謙因雙眼近視度數達約1千餘度，欲施作雷射近視手術
    以矯正之，而於民國96年5月1日至位於桃園縣桃園市○○路
    91號之合信眼科診所看診，先由該診所之職員簡長順為其驗
    光，復由該診所之主治醫師張善雄為其診療，嗣於同年月4
    日，再至該診所接受該診所之負責人即眼科醫師石擎天為其
    施作準分子雷射屈光手術（LASIK）以矯正近視。然江定謙
    因不滿手術結果，認手術後其雙眼有眼球萎縮、圓椎角膜等
    後遺症，與合信眼科診所衍生醫療糾紛，竟意圖散布於眾，
    基於以文字指摘足以毀損他人名譽之事之犯意，利用其於97
    年6月19日在臺北市中山區○○○路○段48巷7號12樓（起訴
    書誤載為13樓）之臺北市政府捷運工程局聯合開發處（下稱
    捷運局）辦公處所內，以電腦設備自捷運局所申請之IP位址
    「163.29.251.67」連結網際網路，向香港商雅虎資訊股份
    有限公司臺灣分公司（下稱雅虎公司）所申請之帳號「lＺ00
    0000000」，於如附表一編號1至4所示之時間，在上揭辦公
    處所內或在其位於臺北縣鶯歌鎮○○路331號4樓之4之住處
    內，以電腦設備連結網際網路，連線至雅虎公司所提供之不
    特定人均可上網連接並觀覽之雅虎奇摩知識家（網址：http
    ://tw.knowledge.yahoo. com/）網站，並以上開帳號登入
    前揭網站，再以如附表一編號1至4所示之暱稱，發表如附表
    一編號1至4所示之留言，而藉此方式散布「合信眼科詐欺開
    刀」、「合信眼科保證可以開刀」、「我被合信眼科騙做近
    視...我被騙因為人家保證3000度都能開，保證不會有問題
    」、「被騙做近視雷射搞壞眼睛」之文字，指摘足以毀損合
    信眼科即石擎天之名譽。嗣因簡長順之友人上網瀏覽發現上
    開留言後轉告簡長順，經簡長順、石擎天報警處理，始循線
    查悉上情。
二、案經石擎天訴由桃園縣政府警察局報請臺灣臺北地方法院檢
    察署檢察官偵查起訴。
    理  由
壹、程序方面：
一、被告江定謙經合法傳喚，無正當理由不到庭，復經本院拘提
    無著（見本院卷(三)第64頁、第116頁、第199頁至第202頁）
    ，本院認本案係應科拘役、罰金或應諭知免刑或無罪之案件
    ，爰依刑事訴訟法第306條規定，不待其陳述逕行判決。
二、按被告以外之人於審判外之言詞或書面陳述，除法律有規定
    者外，不得作為證據。被告以外之人於審判外之陳述，雖不
    符刑事訴訟法第159條之1至第159條之4之規定，而經當事人
    於審判程序同意作為證據，法院審酌該言詞陳述或書面陳述
    作成時之情況，認為適當者，亦得為證據；當事人、代理人
    或辯護人於法院調查證據時，知有第159條第1項不得為證據
    之情形，而未於言詞辯論終結前聲明異議者，視為有前項之
    同意。刑事訴訟法第159條第1項、第159條之5分別定有明文
    。經查，本院以下所引用之證據，被告、檢察官於本院言詞
    辯論終結前，均未對於證據能力聲明異議，而視為同意該等
    證據具有證據能力，本院審酌各該陳述作成時之情況，認亦
    無違法或不當之情事，是均具有證據能力。
貳、實體方面
一、訊據被告固坦承有於上開時、地至合信眼科診所就診，及施
    作準分子雷射屈光手術（LASIK）以矯正近視，嗣後因不滿
    手術結果而與告訴人石擎天、簡長順產生醫療糾紛之情，惟
    矢口否認有何加重誹謗之犯行，辯稱：伊不記得於97年間在
    雅虎奇摩知識家使用過的暱稱及帳號，雅虎公司亦陳明無法
    查明起訴事實中所張貼留言之IP位址，且伊曾經使用過的手
    機號碼0000000000、0000000000、000000 0000及
    0000000000都未曾收到奇摩帳號註冊認證的簡訊通知，所以
    起訴事實中所指張貼留言之帳號及其註冊資料都不是伊所為
    ，也不是伊刊登的。此外，伊之證件曾經掉過，而伊只有在
    對合信眼科提起訴訟時將伊之個人資料（含手機、生日、身
    分證字號、電子郵件）記載於狀紙之內，故伊認為是合信眼
    科利用伊之個人資料去註冊，根本不是伊去申請或刊登。又
    伊之眼睛經過合信眼科施作前開雷射近視手術後，非但未達
    矯治之效果，反而產生眼球萎縮、圓椎角膜等後遺症，而告
    訴人石擎天、簡長順在手術前曾向伊保證近視3000度都能開
    ，保證開了不會有問題，伊也沒有簽署過手術同意書，故告
    訴人石擎天即合信眼科診所與簡長順確有詐騙伊開刀云云。
二、經查：
  (一)被告有於上開時、地，因雙眼近視約1千餘度至合信眼科診
    所就診，及施作準分子雷射屈光手術（LASIK）以矯正近視
    ，嗣後因不滿手術結果而與告訴人石擎天、簡長順產生醫療
    糾紛之情，業據被告供述明確，並有合信眼科診所96年11月
    28 日合信第9611280001號函所檢附之告訴人石擎天之執業
    執照影本、眼科專科醫師證書影本暨被告於96年5月1日至合
    信眼科診所初診迄96年10月1日之病歷影本（含所有檢查數
    據、96年5月4日手術紀錄、手術同意書與術後當天注意事項
    ）（見臺灣桃園地方法院檢察署96年度他字第4169號偵查卷
    宗〈下稱桃檢他字卷〉第12頁至第21頁）、臺灣桃園地方法
    院檢察署檢察官97年度偵字第10720號、97年度偵續字第255
    號、97年度偵字第18953號、98年度偵字第9116號、98年度
    偵字第16967號不起訴處分書、臺灣高等法院檢察署98年度
    上聲議字第6143號處分書、本院98年度聲判字第204號裁定
    、臺灣桃園地方法院97年度訴字第2127號民事判決、98年度
    桃小字第1020號小額民事判決各1份在卷可稽（見本院卷(三)
    第207頁至第219頁），首堪認定。
  (二)如附表一所示之留言內容及暱稱，均係由雅虎公司「lＺ0000
    00000」帳號所刊登發表之情，有各該留言之網頁列印資料
    各1份附卷可考（見如附表一備註2欄所示之卷證出處頁數）
    ，而雅虎公司「lＺ000000000」帳號係於97年6月19日註冊，
    註冊人之中文姓名為「江定謙」、身份證字號為「Ｚ0000000
    00」、生日為「0000-00-00」、註冊IP位址為「163.29.251
    .67」之情，有雅虎公司98年12月22日雅虎資訊（九八）字
    第03612號函暨所檢附之上開會員帳號資料1份存卷可參（見
    本院卷(一)第104頁至第105頁、第108頁），又「163.29.251.
    67」此一IP位址乃捷運局所申請，係捷運局對外聯網共用之
    IP，且被告自95年6月30日起迄今均任職於該局之情，有臺
    北市政府捷運工程局98年12月4日北市捷技字第09833854500
    號函及99年8月30日北市捷人字第09932927600號函各1份存
    卷可查（見本院卷(一)第137頁、本院卷(三)第10頁至第11頁）
    ，是雅虎公司會員帳號「lＺ0000000000」所註冊之中文姓名
    、身份證字號、出生日期等個人資訊既均與被告年籍資料相
    符，且註冊之IP位址復為被告所任職機構之對外聯網共用IP
    ，堪認該帳號確係由被告註冊無訛，又欲在雅虎奇摩知識家
    之網頁上發表或回復話題者，需輸入雅虎公司之會員帳號及
    密碼之情，乃眾所周知，亦為本院職務上已知之事實，再佐
    以前揭帳號於如附表一所示之時間所發表刊登之留言內容或
    暱稱，均係指摘有關合信眼科診所手術不當之內容，顯見發
    表人與合信眼科診所間存有醫療糾紛，而參以會員帳號及密
    碼一般僅有帳號註冊者方得知悉之常情，被告復與合信眼科
    診所間存有雷射近視手術醫療糾紛之情，已如前述，足認如
    附表一所示留言者之暱稱及留言內容均為前開「lＺ00000000
    0」帳號之註冊人即被告所刊登發表甚明，是雅虎公司雖以
    98年11月17日雅虎資訊（九八）字第02547號函覆本院表示
    ，其公司系統僅保留會員近半年之登入IP位址，已無法提供
    此一帳號於上開時間內發表留言時之登入IP位址之情（見本
    院卷(一)第99頁），亦不足作為有利於被告之認定。被告辯稱
    ：該帳號並非伊所註冊，乃合信眼科診所人員自伊所提出有
    關本案刑事案件訴狀內知悉伊個人資料後，冒用伊名義註冊
    並發表刊登如附表一所示暱稱、留言內容之文章云云，顯係
    空言杜撰之詞，洵非可採，另前開「lＺ000000000」會員帳
    號，雖未經過雅虎公司相關認證紀錄，然單純發文本即不須
    經過認證手續之情，有香港商雅虎資訊股份有限公司臺灣分
    公司99年7月27日雅虎資訊（九九）字第02474號函（見本院
    卷(二)第103頁至第104頁）、本院99年7月30日公務電話紀錄
    （見本院卷(二)第105頁）各乙紙存卷可參，是被告辯稱：上
    開帳號及其註冊資料均非伊所為，因為伊曾經使用過的手機
    號碼0000000000、0000 000000、0000000000及0000000000
    都未曾收到奇摩帳號註冊認證的簡訊通知云云，亦屬恣意狡
    卸之詞，無足採憑。
  (三)按刑法誹謗罪係以意圖散佈於眾，而指摘或傳述足以毀損他
    人名譽之事，為其成立要件。行為人所指摘或傳述之事是否
    「足以毀損他人名譽」，應就被指述人之個人條件以及指摘
    或傳述內容，以一般人之社會通念為客觀之判斷。如行為人
    所指摘或傳述之具體事實，足以使被指述人受到社會一般人
    負面的評價判斷，則可認為足以損害被指述人之名譽。另按
    散佈之文字倘依遣詞用字、運句語法整體以觀，或依其文詞
    內容所引發之適度聯想，以客觀社會通念價值判斷，如足以
    使人產生懷疑或足以毀損或貶抑被害人人格聲譽，或造成毀
    損之可能或危險者，即屬刑法第310條所處罰之誹謗行為。
    被告所發表之如附表一所示之暱稱、留言中關於「合信眼科
    詐欺開刀」、「合信眼科保證可以開刀」、「我被合信眼科
    騙做近視...我被騙因為人家保證3000度都能開，保證不會
    有問題」、「被騙做近視雷射搞壞眼睛」之文字，觀其內容
    均係在指摘告訴人石擎天所經營之合信眼科診所詐欺病患開
    刀，或以保證3000度之近視都能開刀，不會有問題之詞欺騙
    被告施作雷射近視手術，導致其眼睛機能毀敗等語，均為負
    面、貶抑之詞句，就告訴人石擎天乃具有眼科專科醫師執照
    ，並依此開立經營合信眼科診所之身分、地位以觀，自已嚴
    重貶損告訴人石擎天及其所經營之合信眼科診所之醫學專業
    形象與社會評價，而足以毀損告訴人石擎天即合信眼科診所
    之名譽無疑。次按刑法第310誹謗罪之成立，以行為人具有
    散布於眾之意圖為構成要件，而所謂散布於眾，並不以傳播
    於不特定之多數人為限，若係傳播於不特定人或特定多數人
    ，均屬散布於眾之行為。又被告在上開雅虎奇摩知識家網站
    內所發表之如附表一所示之暱稱、留言，為不特定人均可上
    網連接並點選瀏覽之情，有告訴人石擎天所提出之各該留言
    之網頁列印資料各1份附卷可考（見如附表一備註2欄所示之
    卷證出處頁數），且依上開暱稱、留言之內容以觀，足認被
    告發表上開文字內容之用意乃在告知不特定之瀏覽者，告訴
    人石擎天即合信眼科診所有其所指摘之事實，是被告係基於
    散布於眾之意圖而張貼上開暱稱、留言之情亦可認定。
  (四)又按憲法第11條固規定人民有言論自由權，且此項基本人權
    之保障乃現代自由開放社會之基礎，國家應給予最大限度之
    維護，俾其實現自我、溝通意見、追求真理及監督各種政治
    或社會活動之功能得以發揮。惟言論自由之行使難免可能侵
    害他人之名譽，故為兼顧對個人名譽、隱私及公共利益之保
    護，非不得對言論自由依其傳播方式為合理之限制，以平衡
    個人名譽之保護。而刑法第310 條第1項及第2項誹謗罪，係
    保護個人法益而設，為防止妨礙他人之自由權利所必要，符
    合憲法第23條規定之意旨，同條第3項前段規定「對於所誹
    謗之事，能證明其為真實者，不罰」，係針對言論內容與事
    實相符者之保障，並藉以限定刑罰權之範圍，非謂指摘或傳
    述誹謗事項之行為人，必須自行證明其言論內容確屬真實，
    始能免於刑責。惟行為人雖不能證明言論內容為真實，但依
    其所提證據資料，認為行為人有相當理由確信其為真實者，
    即不能以誹謗罪之刑責相繩，亦不得以此項規定免除檢察官
    或自訴人於訴訟程序中，依法應負行為人故意毀損他人名譽
    之舉證責任，或法院發現其為真實之義務（司法院大法官會
    議釋字第509號解釋參照）。準此，行為人須提出相當證據
    資料以供查證，且該等證據資料必須「足以證明行為人有相
    當理由確信誹謗內容為真實」，始能享有免責不罰之結果。
    是刑法第310條第3項意旨，既僅在減輕被告證明其言論為真
    實之舉證責任，被告仍須提出證據，證明有理由確信其所為
    言論為真實，否則仍構成誹謗罪。換言之，行為人就其發表
    之言論所憑之證據資料，至少「應有相當理由確信其為真實
    ，且應提出證據資料說明依何理由確信所發表言論內容為真
    實」，而非空言稱其發表之言論有所依據，否則仍有可能構
    成誹謗罪。倘無相當理由確信為真實，只憑主觀判斷而杜撰
    或誇大事實而達於以言詞誹謗他人名譽之程度，自非不得律
    以誹謗罪責。
  (五)而被告於上開時、地至合信眼科診所就診，及施作準分子雷
    射屈光手術（LASIK）前之過程中，合信眼科診所內之醫師
    業已以依其專業評估，認定被告之眼睛狀況係適合進行該項
    手術，復親自或委由醫療輔助人員向被告講解整個手術過程
    之細節、選擇方案、風險、術後狀況、可能之後遺症及危險
    性，並未對被告為任何手術結果之保證，亦未對被告保證近
    視3000度均可以施作手術，且被告閱覽簽署手術同意書時，
    合信眼科診所並無任何人員在旁催促被告簽署，手術同意書
    上之被告簽名、捺印確係由被告親自簽捺各情，業據證人石
    擎天、簡長順於本院審理時結證綦詳（見本院卷(二)第119頁
    至第131頁），又患者簽章欄內署名為「江定謙」、日期為
    「96年5月4日」之合信眼科準分子雷射屈光手術手術同意書
    （下稱本案手術同意書）內於患者簽章欄所簽寫之「江定謙
    」簽名字跡與被告向本院提出之陳述補充狀或筆錄內所載，
    經其親自簽寫「江定謙」署名字跡之筆勢、筆鋒轉折、勾勒
    幅度等運筆特性高度相似之情，有該手術同意書（見桃檢他
    字卷第18頁反面、本院卷(三)第198頁）、98年10月11日刑事
    訴訟補充狀（見本院卷(一)第39頁正反面）、98年10月23日刑
    事補充理由狀（見本院卷(一)第64頁、第65頁反面）、本院98
    年11月27日準備程序筆錄第5頁（見本院卷(一)第142頁）存卷
    可參，佐以本案手術同意書患者簽章欄「江定謙」署名旁所
    按捺之指紋，經本院依被告聲請送請內政部刑事警察局鑑驗
    之結果，該手術同意書上署名「江定謙」之指紋，確與該局
    所留存之被告役男指紋卡之右拇指指紋相符之情，有內政部
    警政署刑事警察局99年10月20日刑紋字第0990144913號鑑定
    書暨附件1份在卷可考（見本院卷(三)第197頁至第198頁），
    足認本案手術同意書係由被告親自簽名捺印至明，被告辯稱
    ：本案手術同意書上患者簽章欄之簽名、捺印均係偽造，其
    從未看過本案手術同意書云云，顯係空言飾卸之詞，諉無可
    採。而觀之本案手術同意書第一點已載明該手術之目的及預
    期效益、適用對象、術後注意事項，且敘明「本項手術無法
    保證最佳之裸視視力」之語；第六點亦例示載明該手術可能
    之缺點或併發症包括術後疼痛、上皮癒合不良、角膜混濁致
    視力降低、近視散光殘餘、眩光、霧視、星茫視等現象，及
    較少見之併發症如：角膜感染、眼壓升高、持續性之散光、
    角膜混濁、角膜癒合不良，且該等手術可能之缺點或併發症
    之記載字體清晰，與被告簽署之欄位又位於同一頁，且在告
    訴人簽章欄上，又再一次以粗體黑字標明「本人已與醫師完
    整討論準分子雷射屈光手術（PRK/LASEK/LASIK）的手術過
    程及結果，及『可能出現的併發症』，本人能夠理解…」等
    語，堪認合信眼科診所於被告施作上開手術前，業已對被告
    盡其告知義務，至合信眼科診所之廣告簡介內雖根據其所採
    用手術儀器英文操作手冊上之說明而載明該診所施作之LASI
    K手術矯正對象之近視度數為3000度以內，然並未載明3000
    度以內之近視患者皆可施作LASIK手術，亦無任何保證近視
    3000度一定可以開刀意旨之文字記載之情，有合信眼科診所
    廣告簡介2張、儀器英文操作手冊1張（見本院卷(三)第1頁至
    第3頁）附卷可稽，而被告於上揭時、地至合信眼科診所施
    作手術時，其雙眼之近視度數均約1千餘度，已如上述，確
    屬在該手術儀器可矯治之範圍對象內，自難認合信眼科診所
    對被告有何詐欺開刀或保證可以開刀之情事，且縱使被告主
    觀上認其係在匆促情況下簽署該同意書，亦難以想像被告於
    簽名時完全未發現前揭所載之該手術「可能之缺點或併發症
    」之記載，則被告既已親自簽立本案手術同意書，自無從對
    合信眼科診所醫師對其所為之前揭雷射手術之目的、風險、
    術後注意事項、可能之手術缺點或併發症諉為不知，是被告
    辯稱：合信眼科診所和告訴人石擎天、簡長順確有詐騙伊開
    刀云云，應為臨訟偏執之詞，實非可採。
  (六)再者，被告於96年5月4日施作完畢上開手術後，迄自97年6
    月22日於前揭網站發表如附表一所示之留言前，曾陸續於96
    年6月30日、97年2月27日至敏盛綜合醫院；於96年11月2日
    至站前大學眼科；於96年5月9日、96年11月5日至瑞光眼科
    診所；於97年3月31日至桃園大學眼科診所；於97年5月20日
    至財團法人長庚紀念醫院（林口）分院，就其雙眼經前揭雷
    射屈光矯治手術術後之狀況進行診斷，而上開院所之診斷結
    果均顯示被告術後之雙眼裸視力正常，角膜厚度亦屬術後正
    常範圍，無「圓錐角膜」之症狀，術後狀況檢查結果均為穩
    定狀態等情（詳細函文內容見附表二編號1至5、編號7、10
    ），有如附表二上開編號卷證出處欄所示之函文、病歷各1
    份附卷可考，堪認被告於發表如附表一所示暱稱及留言時，
    已然知曉其雙眼經上開醫院醫師檢驗診斷結果均認其術後之
    雙眼裸視力正常，角膜厚度亦屬術後正常範圍，無「圓錐角
    膜」之症狀，術後狀況檢查結果均為穩定狀態之情甚明，被
    告復始終未提出其究竟有何合理之依據，於發表如附表一所
    示之暱稱、留言時，有相當理由確信其雙眼業因上開手術之
    施作致機能毀敗乙情為真實，確仍執其偏執意念，刊登發表
    如附表一所示與事實不符之「合信眼科詐欺開刀」、「合信
    眼科保證可以開刀」、「我被合信眼科騙做近視...我被騙
    因為人家保證3000度都能開，保證不會有問題」、「被騙做
    近視雷射搞壞眼睛」之暱稱、留言文字，益徵其於發表前揭
    內容之暱稱、留言時，有以文字指摘足以毀損他人名譽之事
    之犯意明確，亦無從爰引刑法第310條第3項之規定據以免責
    。
  (七)又被告所發表之上揭暱稱、留言內容均係指摘合信眼科診所
    對其開刀乙事，既有具體人、事、物，自屬客觀之「事實陳
    述」，並未參涉其個人任何主觀之見解、評論等價值判斷，
    當非屬「評論」，亦無援引刑法第311條第3款之規定阻卻違
    法之餘地，併此敘明。
  (八)至被告聲請：1.傳喚證人即衛生局官員曾俊明、消保官羅明
    潭，以證明合信眼科扣押病歷之情，核與本案無關，無調查
    之必要。2.聲請傳喚證人即96年5月4日在合信眼科櫃台之收
    費女性職員，以證明其並未簽署本案手術同意書，惟本案手
    術同意書確係由被告簽署捺印之情，已證明如前，自無傳喚
    該證人之必要。3.聲請向行政院衛生署調閱其與合信眼科診
    所有關上開醫療糾紛之鑑定報告，惟該鑑定報告即行政院衛
    生署98年7月9日衛署醫字第0980261343號函所檢附之行政院
    衛生署醫事審議委員會鑑定書（編號：0000000）業已附於
    臺灣桃園地方法院檢察署97年偵續字第255號偵查卷宗內（
    見該卷第58至66頁），並經本院調閱該卷全卷核閱無誤，且
    該鑑定書之鑑定結果，亦認定以被告手術前後之角膜厚度觀
    之，被告所切除之角膜厚度係相符而無治療過度，但因被告
    本身有高度近視且瞳孔較大，術後產生畏光、夜間眩光星芒
    刺射機率就較高，自無再向行政院衛生署調閱之必要。4.聲
    請調查證人簡長順之驗光師資格，以證明證人簡長順有無驗
    光之專業能力，惟醫療工作之診斷、處方、手術、施行麻醉
    之醫療行為，係屬醫療業務之核心，應由醫師親自執行之，
    其餘醫療業務得由相關醫事人員依其各該專門職業法律所規
    定之業務，依醫師指示或醫囑執行之，而驗光雖屬醫療行為
    ，然一般性近視、老花之驗光配鏡，於驗光師法立法通過前
    ，屬不列入醫療管理範圍之情，業經行政院衛生署函釋在案
    ，是被告上開手術之診斷、處方、手術、施行麻醉之醫療行
    為既均非證人簡長順為之，我國於驗光師法立法通過前，亦
    無所謂驗光師執照，自無調查之可能及必要，均附此敘明。
  (九)綜上，被告所辯各節，無非事後卸飾之詞，不足採信。本案
    事證明確，被告犯行堪以認定，應予依法論科。
三、核被告所為，係犯刑法第310條第2項之散布文字指摘足以毀
    損他人名譽之加重誹謗罪。被告於如附表一編號2至編號3所
    示時間以前揭會員帳號發表刊登如附表一上開編號所示暱稱
    、留言之2次舉動，均係於同一日內為之，且所指摘傳述之
    內容相近，對象同一，其犯罪手法相同，發表刊登之時間緊
    接，侵害同一法益，各行為獨立性極為薄弱，依一般社會健
    全觀念，在時間差距上，難以強行分開，在刑法評價上，以
    視為數個舉動之接續施行，合為包括之一行為，為接續犯，
    應論以一罪。又被告於如附表一編號1；編號2至編號3；編
    號4所示時間發表刊登暱稱及留言之行為，時間上尚非密接
    ，難認係出於單一之加重誹謗決意而為，公訴人認被告所為
    如附表所示之多次加重誹謗行為，均為接續犯，似嫌誤會。
    被告所犯上開3罪間，犯意各別，行為互異，應予分論併罰
    。爰審酌被告為大學學歷，竟因與告訴人石擎天所經營之合
    信眼科診所存有醫療糾紛，即於前開可供公眾瀏覽之網站內
    散布文字指摘足以毀損告訴人石擎天即合信眼科診所名譽、
    商譽之事，且犯後固執己見，飾詞狡卸，除堅拒向告訴人石
    擎天道歉外，仍持續大肆刊登與附表一所示內容雷同之網路
    留言，業據告訴人石擎天、簡長順指述綦詳，顯見被告未有
    任何悔意，犯後態度惡劣，暨其前無犯罪紀錄之素行，有臺
    灣高等法院被告前案紀錄表1份存卷可參，被告犯罪之動機
    、目的、手段、品行、告訴人所受損害之程度等一切情狀，
    分別量處如主文所示之刑，並均諭知易科罰金之折算標準，
    及定其應執行之刑與諭知易科罰金之折算標準，以示儆懲。
四、不另為無罪諭知部分：
  (一)公訴意旨另以：被告自97年3月21日起至98年1月18日止，在
    臺北縣鶯歌鎮○○路331號4樓之4及臺北市中山區○○○路○
    段48巷7號13樓等處，利用電腦設備連接網際網路，在雅虎
    奇摩知識家、批踢踢實業坊BBS討論區等網站，密集接續發
    表「我被合信眼科騙作近視雷射手術」、「合信眼科左六右
    八這個人要小心，他會騙人開近視雷射」等不實內容之留言
    400餘則（如起訴書附表一＜其中編號66、75、78、79業經
    本院論罪科刑者除外＞、附表二所示），均足以損害告訴人
    合信眼科即石擎天及簡長順之名譽，因認被告就此部分亦涉
    犯刑法第310條第2項之加重誹謗罪嫌。
  (二)按犯罪事實應依證據認定之，無證據不得認定犯罪事實；又
    不能證明被告犯罪者，應諭知無罪之判決，刑事訴訟法第
    154條第2項、第301條第1項分別定有明文。再按認定犯罪事
    實所憑之證據，雖不以直接證據為限，間接證據亦包括在內
    ，但無論直接或間接證據，其為訴訟上之證明，須達於通常
    一般人均不致有所懷疑，而得確信其為真實之程度，始得據
    為有罪之認定，倘其證明尚未達到此一程度，而有合理性懷
    疑之存在時，即無從為有罪之認定（最高法院40年台上字第
    86號、76年台上字第4986號判例意旨參照）。
  (三)經查：
  1.公訴意旨所指如起訴書附表一編號50、94、95、96所示之留
    言，雖係由被告所申請之帳號「lＺ000000000」登錄張貼，
    有網頁列印資料、帳號申請資料各1張存卷可稽（見本院卷
    (一)第108頁，資料卷宗(二)第207頁、第241頁、第240頁、第
    239頁），而觀之該留言內容僅係提供一超連結網址（http:
    //www.hseye.com.tw/ newweb/team.htm），並指左六右八
    者乃詐欺犯，惟檢察官並未舉證證明該左六右八者究竟為何
    人，或一般瀏覽者究竟可憑何根據足資識別、特定被告所指
    摘之對象，且遍查卷內亦無該網址內容之列印資料，自難遽
    此認定被告此部分留言有何加重誹謗告訴人簡長順、石擎天
    犯行之有。
  2.公訴意旨所指如起訴書附表一編號64所示之留言，雖係由被
    告所申請之帳號「lＺ000000000」登錄張貼，有網頁列印資
    料、帳號申請資料各1張存卷可稽（見本院卷(一)第108頁，資
    料卷宗(二)第246頁），而觀之該留言之暱稱雖為「合信眼科
    詐欺開刀」，惟其留言僅提供一超連結網址（http://www.
    hseye.com.tw/newweb/team.htm），並稱「合信眼科左六右
    八這個人要小心，他會騙人開近視雷射，保證3000都能作，
    還會跟你說沒問題，相信就完了」，結合暱稱及留言內容以
    觀，應可認被告所欲表達之意乃「合信眼科左六右八這個人
    會騙人開近視雷射」，然檢察官並未舉證證明該左六右八者
    究竟為何人，或一般瀏覽者究竟可憑何根據足資識別、特定
    被告所指摘之對象，且遍查卷內亦無該網址內容之列印資料
    ，自難遽此認定被告此部分留言有何加重誹謗告訴人簡長順
    、石擎天犯行之有。
  3.公訴意旨所指如起訴書附表一編號1至21、26至30、42至44
    所示之留言，係由暱稱為「度假」者於97年3月21日至同年6
    月15日期間內所張貼，其於雅虎公司之帳號登錄資料中文姓
    名雖為「江定謙」、設立時IP之位址「163.29.35.158」亦
    屬捷運局對外連網之IP，惟該帳號所註冊之生日、身份證字
    號等資料均與被告個人資料不相符，而雅虎公司因系統僅保
    留會員近半年之登入IP位址，故已無法提供此一帳號於上開
    時間內發表留言時之登入IP位址之情，有會員帳號資料1張
    （見本院卷(一)第106頁）、臺北市政府捷運工程局99年7 月
    21日北市捷技字第09932442800號函1張（見本院卷
    (二)第99頁）、港商雅虎資訊股份有限公司臺灣分公司98 年
    11月17日雅虎資訊（九八）字第02547號函1張（見本院卷(一)
    第99頁）附卷可參，則上開留言之發表刊登者是否確為被告
    ，自應有其他積極證據資以佐明，當不得僅因有此相類之留
    言，即遽認係被告所為。
  4.公訴意旨所指如起訴書附表一編號22至25、31至38、40至41
    、45至49所示之留言，係由暱稱為「爛人」者於97年6月13
    日至同年月17日期間內所張貼，惟該帳號於雅虎公司之帳號
    登錄資料中所註冊之中文姓名、生日、身份證字號、電話、
    地址、性別、職業等資料均與被告個人資料不相符，其設立
    時之IP位址亦非屬被告任職單位之IP位址，且因雅虎公司系
    統僅保留會員近半年之登入IP位址，故已無法提供此一帳號
    於上開時間內發表留言時之登入IP位址之情，有會員帳號資
    料1張（見本院卷(一)第107頁）、港商雅虎資訊股份有限公司
    台灣分公司98年11月17日雅虎資訊（九八）字第02547號函1
    張（見本院卷(一)第99頁）附卷可參，尚無積極證據足以證明
    前揭編號之留言係由被告所發表。
  5.公訴意旨所指如起訴書附表一編號52所示之留言，雖係由被
    告所申請之帳號「lＺ000000000」以「合信眼科超爛」之暱
    稱登錄張貼，有網頁列印資料、帳號申請資料1張存卷可稽
    （見本院卷(一)第108頁、資料卷宗(二)第217頁），惟觀其留言
    內容僅係在詢問有關詐欺罪、傷害罪之追溯期間等相關法律
    問題，尚難認定被告此部分留言有何誹謗之行為。
  6.公訴意旨所指如起訴書附表一編號77所示之留言，雖係由被
    告所申請之帳號「lＺ000000000」以「合信眼科詐欺開刀」
    之暱稱登錄張貼，有網頁列印資料、帳號申請資料1張存卷
    可稽（見本院卷(一)第108頁、資料卷宗(二)第244頁），惟觀其
    留言內容係陳述「隨便你啦，不過看書會有視差，近視越深
    問題越多，開了就得保養，說穿了就是不能再讀書操眼睛，
    也不能電玩打太久，不過別被騙開刀，有些診所不是三字經
    罵了就算，最好把他們抓去關」等語，足見僅係被告針對近
    視相關問題，依其主觀之價值判斷所發表之評論意見，亦無
    從得知被告所欲指摘之對象，顯非在指摘或傳述特定事項，
    自與誹謗罪之要件不符。
  7.公訴意旨所指如起訴書附表一編號189至190所示之留言，係
    由帳號「gＺ000000000@kimo.com」以「合信眼科詐欺開刀」
    之暱稱登錄張貼，有網頁列印資料、帳號申請資料1張存卷
    可稽（見本院卷(一)第130頁、資料卷宗(二)第244頁），又該帳
    號於雅虎公司之帳號登錄資料設立時之IP位址「163.29.251
    .67」雖屬捷運局對外連網之IP，有臺北市政府捷運工程局
    98年12月04日北市捷技字第09833854500號函1張附卷可參（
    見本院卷(一)第137頁），惟該帳號所註冊之中文姓名、生日
    、身份證字號等資料均與被告個人資料不相符，且因雅虎公
    司系統僅保留會員近半年之登入IP位址，故已無法提供此一
    帳號於上開時間內發表留言時之登入IP位址之情，已如上述
    ，則上開留言之發表刊登者是否確為被告，自應有其他積極
    證據資以佐明，當不得僅因有此相類之留言，即遽認係被告
    所為。
  8.公訴意旨所指如起訴書附表一編號54至61、67至71、74、86
    至88、102至106、111至113所示之留言，係由暱稱為「被詐
    欺」、「別被騙」者於97年6月19日至同年7月5日期間內所
    張貼，然其於雅虎公司之帳號登錄資料中所註冊之中文姓名
    、生日、身份證字號等資料均與被告個人資料不相符，其設
    立時IP之位址亦非屬被告任職單位之IP，且因雅虎公司系統
    僅保留會員近半年之登入IP位址，故已無法提供此一帳號於
    上開時間內發表留言時之登入IP位址之情，有會員帳號資料
    1 張（見本院卷(一)第109頁）、港商雅虎資訊股份有限公司
    台灣分公司98年11月17日雅虎資訊（九八）字第02547號函1
    張（見本院卷(一)第99頁）附卷可參，尚無積極證據足以證明
    前揭編號之留言係由被告所發表。
  9.公訴意旨所指如起訴書附表一編號62至63、66、72、76、80
    至83、85、89至93、97至100所示之留言，係由暱稱為「合
    信保證可以開刀」、「合信騙我開刀」、「大家別被騙」者
    於97年6月21日至同年7月1日期間內所張貼，其於雅虎公司
    之帳號登錄資料中所註冊之個人資料，除行動電話號碼與被
    告所有之行動電話號碼相同外，其餘個人資料皆與被告真實
    資料不相符，其設立時IP之位址亦非屬被告任職單位之IP，
    且因雅虎公司系統僅保留會員近半年之登入IP位址，故已無
    法提供此一帳號於上開時間內發表留言時之登入IP位址之情
    ，有會員帳號資料1張（見本院卷(一)第110頁）、港商雅虎資
    訊股份有限公司臺灣分公司98年11月17日雅虎資訊（九八）
    字第02547號函1張（見本院卷(一)第99頁）附卷可參，尚無積
    極證據足以證明前揭編號之留言係由被告所發表。
  10.公訴意旨所指如起訴書附表一編號65、114至119所示之留言
    ，係由暱稱為「合信詐騙開刀」者於97年6月22日至同年7月
    8 日期間內所張貼，其於雅虎公司之帳號登錄資料中所註冊
    之個人資料，除手機號碼與被告所有之手機號碼相同外，其
    餘個人資料皆與被告真實資料不相符，其設立時IP之位址亦
    非屬被告任職單位之IP，且因雅虎公司系統僅保留會員近半
    年之登入IP位址，故已無法提供此一帳號於上開時間內發表
    留言時之登入IP位址之情，有會員帳號資料1張（見本院卷
    (一)第111頁）、港商雅虎資訊股份有限公司臺灣分公司98年
    11 月17日雅虎資訊（九八）字第02547號函1張（見本院卷
    (一)第99頁）附卷可參，尚無積極證據足以證明前揭編號之留
    言係由被告所發表。
  11.公訴意旨所指如起訴書附表一編號84、101、107至110所示
    之留言，係由暱稱為「小心被騙」者於97年6月27日至同年7
    月4日期間內所張貼，其於雅虎公司之帳號登錄資料中所註
    冊之中文姓名、生日、身份證字號等資料均與被告個人資料
    不相符，其設立時IP之位址亦非屬被告任職單位之IP，且因
    雅虎公司系統僅保留會員近半年之登入IP位址，故已無法提
    供此一帳號於上開時間內發表留言時之登入IP位址之情，有
    會員帳號資料1張（見本院卷(一)第112頁）、港商雅虎資訊股
    份有限公司臺灣分公司98年11月17日雅虎資訊（九八）字第
    02547號函1張（見本院卷(一)第99頁）附卷可參，尚無積極證
    據足以證明前揭編號之留言係由被告所發表。
  12.公訴意旨所指如起訴書附表一編號120至123所示之留言，係
    由帳號「lＺ000000000」以「殺壞人」之暱稱登錄張貼，有
    帳號申請資料1張存卷可稽（見本院卷(一)第113頁），又該帳
    號於雅虎公司之帳號登錄資料設立時之IP位址「163.29.251
    .67」雖屬捷運局對外連網之IP，有臺北市政府捷運工程局
    98年12月04日北市捷技字第09833854500號函1張附卷可參（
    見本院卷(一)第137頁），惟該帳號所註冊之生日、身份證字
    號、性別等資料均與被告個人資料不相符，且因雅虎公司系
    統僅保留會員近半年之登入IP位址，故已無法提供此一帳號
    於上開時間內發表留言時之登入IP位址之情，已如上述，則
    上開留言之發表刊登者是否確為被告，自應有其他積極證據
    資以佐明，當不得僅因有此相類之留言，即遽認係被告所為
    。
  13.公訴意旨所指如起訴書附表一編號124、131至135所示之留
    言，係由帳號「lＺ000000000」以「我是壞人」之暱稱登錄
    張貼，有帳號申請資料1張存卷可稽（見本院卷(一)第114頁）
    ，又該帳號於雅虎公司之帳號登錄資料設立時之IP位址「
    163.29.251.67」雖屬捷運局對外連網之IP，有臺北市政府
    捷運工程局98年12月04日北市捷技字第09833854500號函1張
    附卷可參（見本院卷(一)第137頁），惟該帳號所註冊之中文
    姓名、生日、身份證字號等資料均與被告個人資料不相符，
    且因雅虎公司系統僅保留會員近半年之登入IP位址，故已無
    法提供此一帳號於上開時間內發表留言時之登入IP位址之情
    ，已如上述，則上開留言之發表刊登者是否確為被告，自應
    有其他積極證據資以佐明，當不得僅因有此相類之留言，即
    遽認係被告所為。
  14.公訴意旨所指如起訴書附表一編號125、149至150、161至
    163、239至241、409至419所示之留言，係由暱稱為「我很
    邀受」者於97年7月15日至98年1月12日期間內所張貼，其於
    雅虎公司之帳號登錄資料中所註冊之中文姓名、生日、身份
    證字號、性別等資料均與被告個人資料不相符，其設立時IP
    之位址亦非屬被告任職單位之IP ，且因雅虎公司系統僅保
    留會員近半年之登入IP位址，故已無法提供此一帳號於上開
    時間內發表留言時之登入IP位址之情，有會員帳號資料1張
    （見本院卷(一)第122頁）、港商雅虎資訊股份有限公司台灣
    分公司98年11月17日雅虎資訊（九八）字第02547號函1張（
    見本院卷(一)第99頁）附卷可參，尚無積極證據足以證明前揭
    編號之留言係由被告所發表。
  15.公訴意旨所指如起訴書附表一編號126至130、142至144、16
    4、180至182、298至301所示之留言，係由帳號「lＺ0000000
    00」者以「大壞人」為暱稱，於97年7月15日至同年9月11日
    期間內所張貼，其於雅虎公司之帳號登錄資料中所註冊之中
    文姓名、生日、身份證字號等資料均與被告個人資料不相符
    ，其設立時IP之位址亦非屬被告任職單位之IP，且因雅虎公
    司系統僅保留會員近半年之登入IP位址，故已無法提供此一
    帳號於上開時間內發表留言時之登入IP位址之情，有會員帳
    號資料1張（見本院卷(一)第115頁）、港商雅虎資訊股份有限
    公司臺灣分公司98年11月17日雅虎資訊（九八）字第02547
    號函1張（見本院卷(一)第99頁）附卷可參，尚無積極證據足
    以證明前揭編號之留言係由被告所發表。
  16.公訴意旨所指如起訴書附表一編號166至167、225至226、
    242至244、262所示之留言，係由帳號「Ｚ0000000000」以「
    大壞人」之暱稱登錄張貼，有帳號申請資料1張存卷可稽（
    見本院卷(一)第116頁），又該帳號於雅虎公司之帳號登錄資
    料設立時之IP位址「163.29.251.67」雖屬捷運局對外連網
    之IP，有臺北市政府捷運工程局98年12月04日北市捷技字第
    09833854500號函1張附卷可參（見本院卷(一)第137頁），惟
    該帳號所註冊之中文姓名、生日、身份證字號等資料均與被
    告個人資料不相符，且因雅虎公司系統僅保留會員近半年之
    登入IP位址，故已無法提供此一帳號於上開時間內發表留言
    時之登入IP位址之情，已如上述，則上開留言之發表刊登者
    是否確為被告，自應有其他積極證據資以佐明，當不得僅因
    有此相類之留言，即遽認係被告所為。
  17.公訴意旨所指如起訴書附表一編號145至148、250至254、
    259至261、302至305所示之留言，係由暱稱為「律師達人」
    者（帳號lＺ000000000）於97年7月18日至同年9月11日期間
    內所張貼，其於雅虎公司之帳號登錄資料中所註冊之中文姓
    名、生日、身份證字號、性別等資料均與被告個人資料不相
    符，其設立時IP之位址亦非屬被告任職單位之IP，且因雅虎
    公司系統僅保留會員近半年之登入IP位址，故已無法提供此
    一帳號於上開時間內發表留言時之登入IP位址之情，有會員
    帳號資料1張（見本院卷(一)第119頁）、港商雅虎資訊股份有
    限公司臺灣分公司98年11月17日雅虎資訊（九八）字第0254
    7號函1張（見本院卷(一)第99頁）附卷可參，尚無積極證據足
    以證明前揭編號之留言係由被告所發表。
  18.公訴意旨所指如起訴書附表一編號136、175至176所示之留
    言，係由暱稱為「我是騙子」者於97年7月15日至同年月29
    日期間內所張貼，其於雅虎公司之帳號登錄資料中所註冊之
    中文姓名、生日、身份證字號等資料均與被告個人資料不相
    符，其設立時IP之位址亦非屬被告任職單位之IP，且因雅虎
    公司系統僅保留會員近半年之登入IP位址，故已無法提供此
    一帳號於上開時間內發表留言時之登入IP位址之情，有會員
    帳號資料1張（見本院卷(一)第121頁）、港商雅虎資訊股份有
    限公司臺灣分公司98年11月17日雅虎資訊（九八）字第0254
    7號函1張（見本院卷(一)第99頁）附卷可參，尚無積極證據足
    以證明前揭編號之留言係由被告所發表。
  19.公訴意旨所指如起訴書附表一編號137至138、173至174、
    249、257至258所示之留言，係由暱稱為「我是敗類」者於
    97年7月16日至同年8月25日期間內所張貼，其於雅虎公司之
    帳號登錄資料中所註冊之中文姓名、生日、身份證字號等資
    料均與被告個人資料不相符，其設立時IP之位址亦非屬被告
    任職單位之IP，且因雅虎公司系統僅保留會員近半年之登入
    IP位址，故已無法提供此一帳號於上開時間內發表留言時之
    登入IP位址之情，有會員帳號資料1張（見本院卷(一)第118頁
    ）、港商雅虎資訊股份有限公司臺灣分公司98年11月17日雅
    虎資訊（九八）字第02547號函1張（見本院卷(一)第99頁）附
    卷可參，尚無積極證據足以證明前揭編號之留言係由被告所
    發表。
  20.公訴意旨所指如起訴書附表一編號141、168至171所示之留
    言，係由暱稱為「壞人亂開刀」者於97年7月18日至同年月
    21日期間內所張貼，其於雅虎公司之帳號登錄資料中所註冊
    之中文姓名、生日、身份證字號等資料均與被告個人資料不
    相符，其設立時IP之位址亦非屬被告任職單位之IP，且因雅
    虎公司系統僅保留會員近半年之登入IP位址，故已無法提供
    此一帳號於上開時間內發表留言時之登入IP位址之情，有會
    員帳號資料1張（見本院卷(一)第117頁）、港商雅虎資訊股份
    有限公司臺灣分公司98年11月17日雅虎資訊（九八）字第
    02547號函1張（見本院卷(一)第99頁）附卷可參，尚無積極證
    據足以證明前揭編號之留言係由被告所發表。
  公訴意旨所指如起訴書附表一編號153至156、236至238、40
    3至405所示之留言，係由暱稱為「別開刀」者於97年7月20
    日至98年1月6日期間內所張貼，其於雅虎公司之帳號登錄資
    料中所註冊之中文姓名、生日、身份證字號、性別等資料均
    與被告個人資料不相符，其設立時IP之位址亦非屬被告任職
    單位之IP，且因雅虎公司系統僅保留會員近半年之登入IP位
    址，故已無法提供此一帳號於上開時間內發表留言時之登入
    IP位址之情，有會員帳號資料1張（見本院卷(一)第124頁）、
    港商雅虎資訊股份有限公司臺灣分公司98年11月17日雅虎資
    訊（九八）字第02547號函1張（見本院卷(一)第99頁）附卷可
    參，尚無積極證據足以證明前揭編號之留言係由被告所發表
    。
  公訴意旨所指如起訴書附表一編號157至160所示之留言，係
    由暱稱為「合信眼科詐騙開刀」者（帳號Ｚ0000000000）於
    97年7月20日內所張貼，其於雅虎公司之帳號登錄資料中所
    註冊之中文姓名、生日、身份證字號、性別等資料均與被告
    個人資料不相符，其設立時IP之位址亦非屬被告任職單位之
    IP，且因雅虎公司系統僅保留會員近半年之登入IP位址，故
    已無法提供此一帳號於上開時間內發表留言時之登入IP位址
    之情，有會員帳號資料1張（見本院卷(一)第123頁）、港商雅
    虎資訊股份有限公司臺灣分公司98年11月17日雅虎資訊（九
    八）字第02547號函1張（見本院卷(一)第99頁）附卷可參，尚
    無積極證據足以證明前揭編號之留言係由被告所發表。
  公訴意旨所指如起訴書附表一編號172、227至228、230至
    235、245至248所示之留言，係由暱稱為「合信騙子」者於
    97年7月29日至同年8月21日期間內所張貼，其於雅虎公司之
    帳號登錄資料中所註冊之中文姓名、生日、身份證字號、性
    別等資料均與被告個人資料不相符，其設立時IP之位址亦非
    屬被告任職單位之IP，且因雅虎公司系統僅保留會員近半年
    之登入IP位址，故已無法提供此一帳號於上開時間內發表留
    言時之登入IP位址之情，有會員帳號資料1張（見本院卷(一)
    第125頁）、港商雅虎資訊股份有限公司臺灣分公司98年11
    月17日雅虎資訊（九八）字第02547號函1張（見本院卷(一)第
    99頁）附卷可參，尚無積極證據足以證明前揭編號之留言係
    由被告所發表。
  公訴意旨所指如起訴書附表一編號177至178所示之留言，係
    由暱稱為「二手機器」者於97年7月29日內所張貼，其於雅
    虎公司之帳號登錄資料中所註冊之中文姓名、生日、身份證
    字號等資料均與被告個人資料不相符，其設立時IP之位址亦
    非屬被告任職單位之IP，且因雅虎公司系統僅保留會員近半
    年之登入IP位址，故已無法提供此一帳號於上開時間內發表
    留言時之登入IP位址之情，有會員帳號資料1張（見本院卷
    (一)第126頁）、港商雅虎資訊股份有限公司臺灣分公司98年
    11月17日雅虎資訊（九八）字第02547號函1張（見本院卷(一)
    第99頁）附卷可參，尚無積極證據足以證明前揭編號之留言
    係由被告所發表。
  公訴意旨所指如起訴書附表一編號183、185至188、205至
    207、210至215、306至311所示之留言，係由暱稱為「詐騙
    開刀」者於97年8月5日至同年9月12日期間內所張貼，其於
    雅虎公司之帳號登錄資料中所註冊之中文姓名、身份證字號
    、通訊地址等資料均與第三人張佑文相同，且此一帳號於98
    年9月5日下午5時59分01秒登入雅虎公司網站時之IP位址為
    「61.227.81.106」，經本院依職權向中華電信股份有限公
    司函查後，該公司函覆稱申請此IP位址之用戶即為張佑文之
    情，有會員帳號資料1張（見本院卷(一)第127頁）、中華電信
    股份有限公司客服處二客服第七作業中心回覆單暨IP位置查
    詢各1份在卷可稽（本院卷(一)第261頁至第262頁），尚無積
    極證據足以證明前揭編號之留言係由被告所發表。
  公訴意旨所指如起訴書附表一編號184、203至204、221至
    224、316至321、334至336所示之留言，係由暱稱為「合信
    開刀」、「網路很多騙子」者於97年8月7日至同年9月14日
    期間內所張貼，其於雅虎公司之帳號登錄資料中所註冊之中
    文姓名、生日、身份證字號等資料均與被告個人資料不相符
    ，其設立時IP之位址亦非屬被告任職單位之IP，且因雅虎公
    司系統僅保留會員近半年之登入IP位址，故已無法提供此一
    帳號於上開時間內發表留言時之登入IP位址之情，有會員帳
    號資料1張（見本院卷(一)第129頁）、港商雅虎資訊股份有限
    公司臺灣分公司98年11月17日雅虎資訊（九八）字第02547
    號函1張（見本院卷(一)第99頁）附卷可參，尚無積極證據足
    以證明前揭編號之留言係由被告所發表。
  公訴意旨所指如起訴書附表一編號193至197、208至209、
    360至362所示之留言，係由帳號「gＺ000000000」以「還我
    眼睛」、「合信詐欺開刀」、「被騙近視開刀」之暱稱登錄
    張貼，有帳號申請資料1張存卷可稽（見本院卷一第131 頁
    ），又該帳號於雅虎公司之帳號登錄資料設立時之IP位址「
    163.29.251.67」雖屬捷運局對外連網之IP，有臺北市政府
    捷運工程局98年12月04日北市捷技字第09833854500號函1張
    附卷可參（見本院卷(一)第137頁），惟該帳號所註冊之中文
    姓名、生日、身份證字號、性別等資料均與被告個人資料不
    相符，且因雅虎公司系統僅保留會員近半年之登入IP位址，
    故已無法提供此一帳號於上開時間內發表留言時之登入IP
    位址之情，已如上述，則上開留言之發表刊登者是否確為被
    告，自應有其他積極證據資以佐明，當不得僅因有此相類之
    留言，即遽認係被告所為。
  公訴意旨所指如起訴書附表一編號201至202、229、269至
    271、273至277、284至290、293至297、312至313、322至
    324、337至338所示之留言，係由暱稱為「我不要開刀」者
    於97年8月11日至同年9月14日期間內所張貼，其於雅虎公司
    帳號登錄資料之行動電話號碼「（0）000000000」雖與被告
    使用之行動電話號碼相同，且設立時IP之位址「163.29.251
    .67」亦屬捷運局對外連網之IP之情，固有帳號申請資料1張
    、臺北市政府捷運工程局98年12月4日北市捷技字第0983385
    4500號函1張附卷可參（見本院卷(一)第128頁、第137頁），
    惟該帳號所註冊之中文姓名、生日、身份證字號等資料均與
    被告個人資料不相符，且因雅虎公司系統僅保留會員近半年
    之登入IP位址，故已無法提供此一帳號於上開時間內發表留
    言時之登入IP位址之情，已如上述，則上開留言之發表刊登
    者是否確為被告，自應有其他積極證據資以佐明，當不得僅
    因有此相類之留言，即遽認係被告所為。
  公訴意旨所指如起訴書附表一編號216至220所示之留言，係
    由暱稱為「小心騙人開刀」者於97年8月14日內所張貼，其
    於雅虎公司之帳號登錄資料中所註冊之中文姓名、生日、身
    份證字號等資料均與被告之資料有別，其設立時IP之位址亦
    非屬被告任職單位之IP，且因雅虎公司系統僅保留會員近半
    年之登入IP位址，故已無法提供此一帳號於上開時間內發表
    留言時之登入IP位址之情，有會員帳號資料1張（見本院卷
    (一)第129頁）、港商雅虎資訊股份有限公司臺灣分公司98年
    11月17日雅虎資訊（九八）字第02547號函1張（見本院卷(一)
    第99頁）附卷可參，尚無積極證據足以證明前揭編號之留言
    係由被告所發表。
  公訴意旨所指如起訴書附表一編號255至256所示之留言，係
    由係由帳號「Ｚ0000000000」以「騙開刀」之暱稱登錄張貼
    ，有帳號申請資料1張存卷可稽（見本院卷一第134頁），又
    該帳號於雅虎公司之帳號登錄資料設立時之IP位址「163.29
    .251.67」雖屬捷運局對外連網之IP，有臺北市政府捷運工
    程局98年12月04日北市捷技字第09833854500號函1張附卷可
    參（見本院卷(一)第137頁），惟該帳號所註冊之中文姓名、
    生日、身份證字號、性別等資料均與被告個人資料不相符，
    且因雅虎公司系統僅保留會員近半年之登入IP位址，故已無
    法提供此一帳號於上開時間內發表留言時之登入IP位址之情
    ，已如上述，則上開留言之發表刊登者是否確為被告，自應
    有其他積極證據資以佐明，當不得僅因有此相類之留言，即
    遽認係被告所為。
  公訴意旨所指如起訴書附表一編號198至200、278至283、
    348至350、378至382、387所示之留言，係由暱稱為「當心
    網路騙開刀啊」者於97年8月11日至同年9月24日期間內所張
    貼，惟檢察官並未舉證此一暱稱與被告間之關連，自無積極
    證據足以證明前揭編號之留言係由被告所發表。
  公訴意旨所指如起訴書附表一編號51、407至408、421至422
    、426至429所示之留言，遍查全卷均查無該等留言之原始網
    頁留言列印資料，自無積極證據足以證明被告有於如起訴書
    附表一前揭編號所示之時間發表如前揭編號所示內容之留言
    。
  公訴意旨所指如起訴書附表一編號73所示之留言，觀之該留
    言之原始網頁留言列印資料（見資料卷宗(二)第213頁），其
    上並未記載發文者之暱稱、發文時間或會員帳號，自無積極
    證據足以證明該則留言係由被告所為。
  公訴意旨所指如起訴書附表一編號39、53、139至140、151
    至152、165、179、191至192、263至268、272、291至292
    、314至315、325至333、339至347、351至359、363至377
    、383至386、388至402、406、420、423至425所示之留言，
    分別係由暱稱為「匿名」、「簡長順」、「合信騙人開刀」
    、「我被騙開刀」、「檢娼舜被硨狀死了」、「近視不要雷
    射」、「不要近視雷射」、「有誰去合信開刀」、「被騙開
    刀」、「近視雷射自殺」、「遲來的正義」、「魔鬼」、「
    開刀」，於97年6月14日至98年1月14日期間內所張貼，惟檢
    察官並未舉證上開暱稱及其所屬雅虎公司會員帳號與被告間
    有何關連，自無積極證據足以證明前揭編號之留言係由被告
    所發表。
  公訴意旨所指如起訴書附表二編號1所示之留言，係由以帳
    號「thinkstraw」為名者，於97年7月7日21時22分許張貼於
    臺大批踢踢實業坊電子佈告欄系統中「Laser_eye看板」之
    情，有該網頁列印資料1張存卷可考（見偵字卷(二)第221頁）
    ，惟檢察官並未舉證證明此筆留言與被告間有何關連，自無
    積極證據足以證明該留言係由被告所發表。
  公訴意旨所指如起訴書附表二編號2、3所示之留言，係由以
    「眼睛快瞎的人」為發表人名者，於97年7月30日10時51分
    許及同日10時54分許，分別張貼於財團法人董氏基金會之憂
    鬱症問題留言及心理衛生組熱門話題討論區網頁，惟上開留
    言因均屬97年之過時資料，且內容不符合留言版發言規定，
    經民眾檢舉後業均已刪除，故均已無法查明當時留言者相關
    資料之情，有財團法人董氏基金會98年11月16日（98）董執
    字第004號函1張附卷可稽（見本院卷(一)第91頁），檢察官復
    未舉證證明此2筆留言與被告間有何關連，自無積極證據足
    以證明該2筆留言係由被告所發表。
  公訴意旨所指如起訴書附表二編號4所示之留言，係由署名
    為「受害人」者，於97年7月30日11時03分許，以「悲傷與
    失去」為標題，張貼於行政院衛生署自殺防治中心－我有話
    要說－專業人員討論版，惟該單位網站並無紀錄使用者IP位
    址之功能，其留言板亦未要求使用者留下任何資料，也無會
    員制度，發表者可自由發表相關言論之情，有全國自殺防治
    中心98年11月13日台自防（濱）字第0981113001號函1張附
    卷可稽（見本院卷(一)第94頁），檢察官復未舉證證明此筆留
    言與被告間有何關連，自無積極證據足以證明該筆留言係由
    被告所發表。
  公訴意旨所指如起訴書附表二編號5、6所示之留言，係由署
    名為「眼睛快瞎的人」者，於97年7月30日10時38分許及同
    日10時40分許，分別張貼於財團法人「張老師」基金會張老
    師全球資訊網之留言板網頁，惟該會網站伺服器主機有關網
    頁留言版之資料至多留存2至3個月，上開留言因屬過時資料
    均已被刪除，故無法提供發文者資料之情，有財團法人「張
    老師」基金會98年11月20日（98）張基字第0243號函1張附
    卷可稽（見本院卷(一)第97頁），檢察官復未舉證證明此2筆
    留言與被告間有何關連，自無積極證據足以證明該2筆留言
    係由被告所發表。
  公訴意旨所指如起訴書附表二編號7所示之留言，係由署名
    為「被合信眼科詐欺開刀的人」者，於97年8月7日17時03
    分20秒張貼於考選部全球資訊網之意見看板網頁，內容為：
    「我的眼睛被合信眼科詐欺開刀弄壞已經在訴訟偵辦，考試
    只能陪考，可否幫我辦理退費。」之情，有該留言之網頁列
    印資料1張存卷可參（見偵字卷(二)第226頁），又該筆留言於
    發表時之IP位址為「163.29.251.67」、E-mail為「tingchi
    en@trts.dorts.gov.tw」，聯絡電話為0000000000之情，有
    考選部98年11月20日選資字0980008052號函所檢附之發表人
    相關資料1份附卷可稽（見本院卷(一)第81至82頁），而「163
    .29.251.67」為捷運局對外聯網IP；「tingchien@trts.dor
    ts.gov.tw」係該局之郵件帳號且申請人乃被告之情，有臺
    北市政府捷運工程局98年12月4日北市捷技字第09833854500
    號函1張在卷可按，且被告亦供述0000000000係其曾使用之
    手機門號無誤（見本院卷(二)第66頁），是上開留言乃被告發
    表之情，固堪認定，然綜合觀察該留言之文意，應可認定被
    告發表此留言之目的僅係在說明其欲申請辦理退費之原因係
    因其與合信眼科診所間就眼睛手術開刀存有醫療糾紛，且在
    訴訟偵查中之情，並非以誹謗合信眼科診所為目的而為發表
    ，雖其措辭過於誇大、強烈，然尚難憑此遽認被告就此部分
    之留言有誹謗之故意。
  (四)綜上所述，本院依起訴書所舉之各項證據方法，尚無從形成
    被告確有起訴書所指前揭部分之加重誹謗犯行之確信。此外
    ，復查無其他積極證據足以證明被告涉有起訴書所指前揭部
    分之加重誹謗犯行，就此等部分自不得遽以刑法第310條第2
    項之加重誹謗罪嫌相繩，且到庭實行公訴之檢察官復已更正
    減縮上揭部分犯罪事實（起訴書附表一編號255除外，見本
    院卷一第57頁反面；本院卷二第96頁、第108-5頁正反面）
    ，雖不生撤回起訴效力（最高法院96年度台非字第210號判
    決意旨可資參照），然已有促使法院注意其有無一部不能證
    明犯罪之情形。準此，起訴書所載之前揭部分（即如起訴書
    附表一編號66、75、78 、79號以外之留言），本應為被告
    無罪之諭知，惟此部分與前揭經本院論罪科刑之加重誹謗罪
    犯行間，因檢察官認有接續犯之實質上一罪關係，爰均不另
    為無罪之諭知。
參、退併辦部分：
一、關於臺灣板橋地方法院檢察署檢察官98年度偵字第18491號
    案件移送併辦部分：
  (一)移送併辦意旨略以：被告基於誹謗之犯意，於98年5月16日
    凌晨0時46分許，在臺北市○○市○○路138號板橋地方法院
    檢察署行政大樓之臺階前空地，持黃色噴漆在該處之柏油地
    面上噴寫「合信眼科詐片幵刀」等文字，以此方式將上開足
    以損害告訴人合信眼科即石擎天名譽之文字散布於眾，因認
    被告涉犯刑法第310條第2項之加重誹謗罪嫌，且與被告所涉
    本案加重誹謗罪嫌間有接續犯之實質上一罪關係，為法律上
    同一案件而移送本院併案審理。
  (二)惟查，上開併案部份之犯罪時間係98年5月16日，與被告本
    案經本院論罪科刑之加重誹謗犯行之犯罪時間（即97年6月
    22日、23日）相距已達8個月之久，且二者犯罪方式，一係
    以持噴漆於空地上噴寫文字，一係以在網路上刊登留言，並
    非相同，自難認二者間具有接續犯之實質上一罪關係，應退
    由檢察官另為處理。
二、關於臺灣桃園地方法院檢察署檢察官98年度偵字第21174號
    、第21838號案件移送併辦部分：
  (一)移送併辦意旨略以：被告基於妨害名譽之犯意，接續於98年
    4月16日凌晨0時10分許，在公眾得往來之址設桃園縣桃園市
    ○○路91號合信眼科前空地，持黃色噴漆在該處之柏油地面
    上噴寫「詐片幵刀」等文字，以此方式將上開足以損害告訴
    人合信眼科即石擎天名譽之文字散布於眾；復於98年5月25
    日晚間8時許，在公眾得往來之合信眼科門口前，持內容「
    合信眼科騙人開刀你們三個自己才是陽痿、變短兼智障」等
    文字紙板，並以大聲公向告訴人簡長順稱「你白癡是不是啊
    」具有貶損告訴人簡長順名譽之言語，以上述方式將足以損
    害告訴人合信眼科及簡長順名譽之文字散布於眾，因認被告
    涉犯刑法第309條第1項之公然侮辱罪嫌、第310條第2項之加
    重誹謗罪嫌，且與被告所涉本案加重誹謗罪嫌間有接續犯之
    實質上一罪關係，為法律上同一案件而移送本院併案審理。
  (二)惟查，上開併案部份之犯罪時間係98年4月16日及98年5月25
    日，與被告本案經本院論罪科刑之加重誹謗犯行之犯罪時間
    （即97年6月22日、23日）相距已達7個月之久，且二者犯罪
    方式，一係以持噴漆於空地上噴寫文字，或持手持式擴音器
    以言語叫罵，一係以在網路上刊登留言，並非相同，自難認
    二者間具有接續犯之實質上一罪關係，應退由檢察官另為處
    理。
三、關於臺灣板橋地方法院檢察署檢察官98年度偵字第34002號
    案件移送併辦部分：
  (一)移送併辦意旨略以：被告基於妨害名譽之犯意，自98年1月
    14日起至98年7月1日止，在臺北縣鶯歌鎮○○路331號4樓之
    4住處，利用電腦設備連接網際網路，在雅虎奇摩知識家、
    雅虎奇摩生活家、立法院全球資訊網立法委員留言板、財團
    法人董氏基金會、中華黃頁hipage、桃園張老師雅虎奇摩部
    落格、桃園張老師留言板、臺北市醫師公會-婦女會、自由
    時報電子報-讀者園地、專家知識網、財團法人犯罪被害人
    保護協會部落格等網站，密集接續發表「我被合信眼科簡長
    順騙做近視雷射」、「推薦桃園合信眼科..開完還會送你板
    層刀跟一堆醫療糾紛，上法院，還會幫你變陽痿哦..」、「
    我覺得石醫生相當差，喝酒、賭博又會打人，脾氣相當糟糕
    ..」等不實之留言，以上述方式將足以損害告訴人合信眼科
    即石擎天及簡長順名譽之文字散布於眾，因認被告涉犯刑法
    第309條第1項之公然侮辱罪嫌、第310條第2項之加重誹謗罪
    嫌，且與被告所涉本案加重誹謗罪嫌間有接續犯之實質上一
    罪關係，為法律上同一案件而移送本院併案審理。
  (二)惟查，上開併案部份所指被告於雅虎奇摩公司所提供之雅虎
    奇摩知識家等網路空間發表文字之行為時間係自98年1月14
    日起至98年7月1日止，與被告本案經本院論罪科刑之加重誹
    謗犯行之犯罪時間（即97年6月22日、23日）相距已達4個月
    之久，時間顯非密接，核與接續犯之數舉動需於同時同地或
    密切接近之時、地實施之要件有間，自難認二者間具有接續
    犯之實質上一罪關係，應退由檢察官另為處理，均併此敘明
    。
據上論斷，依刑事訴訟法第299條第1項前段、第306條，刑法第3
10條第2項、第41條第1項前段、第51條第6款，刑法施行法第1條
之1，判決如主文。
本案經檢察官楊婉鈺到庭執行職務。
中    華    民    國    99    年    12    月    16    日
                  刑事第十庭  審判長法  官  蔡坤湖
                                    法  官  周玉琦
                                    法  官  謝昀璉
上正本證明與原本無異。
如不服本判決應於收受送達後10日內向本院提出上訴書狀，並應
敘述具體理由；其未敘述上訴理由者，應於上訴期間屆滿後20日
內向本院補提理由書（均須按他造當事人之人數附繕本）「切勿
逕送上級法院」。告訴人或被害人如對於本判決不服者，應具備
理由請求檢察官上訴，其上訴期間之計算係以檢察官收受判決正
本之日期為準。
                                    書記官  鄭雅文
中    華    民    國    99    年    12    月    20    日
附錄法條：刑法第310條第2項。
中華民國刑法第310條
（誹謗罪）
意圖散布於眾，而指摘或傳述足以毀損他人名譽之事者，為誹謗
罪，處1 年以下有期徒刑、拘役或5 百元以下罰金。
散布文字、圖畫犯前項之罪者，處2 年以下有期徒刑、拘役或1
千元以下罰金。
對於所誹謗之事，能證明其為真實者，不罰。但涉於私德而與公
共利益無關者，不在此限。
附表一：
┌─┬──┬──┬──┬──────────────┬───┬───┬────┐
│編│發表│使用│雅虎│     留   言   內  容       │備註1 │備註2 │備註3   │
│號│時間│暱稱│帳號│                            │（起訴│（留言│（申請帳│
│  │    │    │    │                            │書附表│內容出│號時之IP│
│  │    │    │    │                            │一編號│處）  │位置出處│
│  │    │    │    │                            │）    │      │）      │
├─┼──┼──┼──┼──────────────┼───┼───┼────┤
│1 │97年│合信│lp03│我跟你交換角膜好嗎？反正你根│66    │資料卷│本院卷(一)│
│  │6月 │保證│3397│本就不想要眼睛了。我被合信眼│      │宗(2)第│第108頁 │
│  │22日│可以│222 │科騙作近視，術後頭暈、度數加│      │126頁 │        │
│  │21時│開刀│    │深正在告合信眼科，還一度質疑│      │      │        │
│  │19分│    │    │醫師故意打過頭多削角膜造成遠│      │      │        │
│  │58秒│    │    │視，既然你那麼想作近視雷射，│      │      │        │
│  │    │    │    │好心成全，我們交換角膜好嗎？│      │      │        │
│  │    │    │    │這手術真的好就不會有那麼多眼│      │      │        │
│  │    │    │    │科醫師選擇戴眼鏡不開刀了，用│      │      │        │
│  │    │    │    │腦筋想想好不好。我被騙是因為│      │      │        │
│  │    │    │    │人家保證3000度都能開，保證不│      │      │        │
│  │    │    │    │會有問題，還催簽手術同意書，│      │      │        │
│  │    │    │    │現在我還得花錢打官司。多找一│      │      │        │
│  │    │    │    │些資料，別被被眼科醫師貼的文│      │      │        │
│  │    │    │    │章給騙了，很多自問自答、一丘│      │      │        │
│  │    │    │    │之落（「貉」字之誤）狼狽為奸│      │      │        │
│  │    │    │    │，別被醫生給騙了。          │      │      │        │
├─┼──┼──┼──┼──────────────┼───┼───┼────┤
│2 │97年│合信│lp03│妳比我好多了。我是本科系會計│75    │資料卷│本院卷(一)│
│  │6月 │眼科│3397│，得跟非本科系的會計搶飯碗，│      │宗(2)第│第108頁 │
│  │23日│詐欺│222 │還得被鬥爭抹黑造謠，更糟的是│      │224頁 │        │
│  │9時 │開刀│    │，被騙做近視雷射搞壞眼睛，ht│      │      │        │
│  │5分 │    │    │tp://www.hseye.com.tw/neww  │      │      │        │
│  │45秒│    │    │eb/team.htm我連這仇人左六右 │      │      │        │
│  │    │    │    │八是誰都不知道。            │      │      │        │
├─┼──┼──┼──┼──────────────┼───┼───┼────┤
│3 │97年│合信│lp03│沒做過，聽鄭惠州醫師講過，也│78    │資料卷│本院卷(一)│
│  │6月 │眼科│3397│是叫我別開近視雷射刀，最後在│      │宗(2)第│第108頁 │
│  │23日│詐欺│222 │合信眼科口頭保證沒問題，被催│      │243頁 │        │
│  │21時│開刀│    │簽了手術，現在死的很難看，近│      │      │        │
│  │32分│    │    │距離看書有問題，正在打官司，│      │      │        │
│  │20秒│    │    │我不到30歲，眼睛就毀了。    │      │      │        │
├─┼──┼──┼──┼──────────────┼───┼───┼────┤
│4 │97年│合信│lp03│我是妳我不會開，但時間沒辦法│79    │資料卷│本院卷(一)│
│  │6月 │眼科│3397│重來，我很後悔被合信眼科騙了│      │宗(2)第│第108頁 │
│  │24日│詐欺│222 │。                          │      │222頁 │        │
│  │0時 │開刀│    │                            │      │      │        │
│  │59分│    │    │                            │      │      │        │
│  │5秒 │    │    │                            │      │      │        │
│  │    │    │    │                            │      │      │        │
└─┴──┴──┴──┴──────────────┴───┴───┴────┘
附表二：（被告於雙眼術後至其他醫院就診之診斷結果）
 ┌──┬───────┬────┬──────────────────────┬────────┐
 │編號│ 醫院名稱     │回函時間│內                                        容│出        處    │
 │    │              │        │                                            │                │
 │    │              │        │                                            │                │
 ├──┼───────┼────┼──────────────────────┼────────┤
 │  1 │敏盛綜合醫院  │97年1月 │被告於96年6月30日就診，主訴近距離視力疲勞， │敏盛綜合醫院97年│
 │    │              │29日    │經檢查其雙眼裸視力皆可達1.0，因患者接受近視 │1月29日敏醫字第 │
 │    │              │        │手術不到3個月，一般仍屬恢復期之症狀，故囑其 │0970000239號函及│
 │    │              │        │適度休息及定期追蹤治療。                    │所檢附之病歷1份 │
 │    │              │        │                                            │（見臺灣桃園地方│
 │    │              │        │                                            │法院檢察署96年度│
 │    │              │        │                                            │他字第4169號卷〈│
 │    │              │        │                                            │下稱桃檢A卷〉第 │
 │    │              │        │                                            │50頁至第55頁）。│
 │    │              ├────┼──────────────────────┼────────┤
 │    │              │97年4月7│1.被告於97年2月27日就診，主訴近距離閱讀疲勞 │敏盛綜合醫院97年│
 │    │              │日      │  感，該問題普遍存在求診患者，多與用眼過度有│4月7日敏醫字第09│
 │    │              │        │  關，一般囑多休息均可改善，與近視手術應無直│70001060號函（見│
 │    │              │        │  接相關。                                  │桃檢A卷第122頁至│
 │    │              │        │2.左右眼裸視力均可達0.9，散光雙眼均為50度。 │第123頁）。     │
 │    │              │        │3.角膜厚度屬術後正常範圍，目前無「圓錐角膜」│                │
 │    │              │        │  之症狀。                                  │                │
 ├──┼───────┼────┼──────────────────────┼────────┤
 │  2 │站前大學眼科診│97年2月4│被告於96年11月2日初診治療1次，當日有眼睛疲勞│站前大學眼科診所│
 │    │所            │日      │及輕度異物感，視力略有模糊之主訴，未矯正視力│97年2月4日(97)大│
 │    │              │        │右眼0.8，左眼0.7(有模糊感)，裂縫燈檢查發現有│學慧字第02041號 │
 │    │              │        │過敏性結膜炎及瞳孔較大，對光線反應較慢現象 (│函所檢附之病歷1 │
 │    │              │        │左眼較明顯) ，驗光檢查則有輕度散光 (右眼75度│份（見桃檢A卷第 │
 │    │              │        │，左眼125度)，當日給予眼藥水治療後被告未再複│60頁至第63頁）。│
 │    │              │        │診，總結當日所見與近視手術並無絕對之因果關係│                │
 │    │              │        │。                                          │                │
 ├──┼───────┼────┼──────────────────────┼────────┤
 │  3 │瑞光眼科診所  │日期未註│1.被告於96年4月2日至本診初診，就診原因為評估│瑞光眼科診所函及│
 │    │              │明      │  準分子雷射屈光矯正。當天評估結果其角膜厚度│所檢附之病歷1份 │
 │    │              │        │  、眼壓、視網膜均在正常狀態。依據本診所所使│（見桃檢A卷第64 │
 │    │              │        │  用之雷射設備可矯正之所需條件（每家醫院或診│頁至第68-1頁）。│
 │    │              │        │  所所使用之雷射設備及環境不同），建議患者可│                │
 │    │              │        │  以選擇接受準分子雷射屈光矯正中之LASEK（角 │                │
 │    │              │        │  膜皮下雷射屈光手術）比較理想。如果要選擇  │                │
 │    │              │        │  LASIK（雷射層狀角膜重塑術）也非不可，只是 │                │
 │    │              │        │  本診所因設備上的限制術後會有近視度數的殘留│                │
 │    │              │        │  ，所以比較不建議。                        │                │
 │    │              │        │2.被告在其他醫院或診所做過準分子雷射屈光矯正│                │
 │    │              │        │  後，於96年5月9日及96年11月5日前來就診，經 │                │
 │    │              │        │  檢查，根據角膜復原良好的情況推論，手術相當│                │
 │    │              │        │  成功沒有失誤。                            │                │
 │    │              │        │                                            │                │
 │    │              ├────┼──────────────────────┼────────┤
 │    │              │97年3月 │臺灣桃園地方法院檢察署公務電話紀錄單1張：   │見桃檢A卷第87頁 │
 │    │              │10日    │檢察官問：江定謙之情況如何？是否適合施作    │。              │
 │    │              │        │          LASIK？                           │                │
 │    │              │        │瑞光眼科答：                                │                │
 │    │              │        │1.11月回診當天看到被告的眼睛度數角膜表面都很│                │
 │    │              │        │  好，因當時手術才不久，所以量角膜厚度不準，│                │
 │    │              │        │  且角膜是否過薄，是會擔心有「圓錐角膜」，但│                │
 │    │              │        │  當天檢查時並無此問題。                    │                │
 │    │              │        │2.被告來院時本身度數過高，且有散光，夜間瞳孔│                │
 │    │              │        │  很大 (本來就有的問題，非手術造成)，對於價 │                │
 │    │              │        │  格又很在意，想要用很便宜的價錢做最好的手術│                │
 │    │              │        │  ，所以醫生本身不願意接此類case。          │                │
 │    │              │        │3.被告術後有輕微遠視，是正常現象，且遠視對病│                │
 │    │              │        │  人是好的，之後會消退。                    │                │
 │    │              │        │4.因被告本身是高度近視，一切復原期間都較長。│                │
 │    │              │        │                                            │                │
 │    │              ├────┼──────────────────────┼────────┤
 │    │              │97年5月 │97年5月15日診斷證明書：診斷病名記載「兩眼近 │見臺灣桃園地方法│
 │    │              │15日    │視雷射術後」；應診日期「97年5月15日」       │院檢察署97年度偵│
 │    │              │        │                                            │字第10720號卷〈 │
 │    │              │        │                                            │下稱桃檢B卷〉第2│
 │    │              │        │                                            │頁。            │
 ├──┼───────┼────┼──────────────────────┼────────┤
 │  4 │桃園大學眼科診│97年3月 │大學眼科診所97年3月27日診斷證明書：         │大學眼科診所97年│
 │    │所            │31日    │被告於97年3月27日就診，眼睛問題與近視雷射手 │（誤載為96年）3 │
 │    │              │        │術無關；右眼視力0.8，左眼視力0.8；右眼角膜散│月31日(97)大學婷│
 │    │              │        │光50度，左眼角膜散光50度；厚度正常，無圓錐角│字第033101號函及│
 │    │              │        │膜。                                        │所檢附之診斷證明│
 │    │              │        │                                            │書、病歷1份（見 │
 │    │              │        │                                            │桃檢A卷第116頁至│
 │    │              │        │                                            │第121頁）。     │
 │    │              │        │                                            │                │
 ├──┼───────┼────┼──────────────────────┼────────┤
 │  5 │財團法人長庚紀│97年7月 │1.長庚紀念醫院林口分院97年5月20日診斷證明書 │1.長庚紀念醫院林│
 │    │念醫院(林口)分│14日    │  ：診斷欄記載「兩眼近視術後」，醫囑欄內註明│  口分院97年5月 │
 │    │院            │        │  「病患曾於97年5月20日至本院門診診查，目前 │  20日診斷證明  │
 │    │              │        │  兩眼近視術後狀況穩定，宜定期追蹤。」      │  書（見桃檢B卷 │
 │    │              │        │2.財團法人長庚紀念醫院（林口）分院97年7月14 │  第3頁）。     │
 │    │              │        │  日（97）長庚院法字第0488號函：病患江定謙係│2.長庚紀念醫院97│
 │    │              │        │  於97年5月20日至本院眼科門診，當時病歷記載 │  年5月20日病歷1│
 │    │              │        │  之字體重疊，會旋轉」等文字係病患於視力檢查│  份（見桃檢B卷 │
 │    │              │        │  過程中之主訴，並由門診技術員記載。        │  第11頁至第14頁│
 │    │              │        │                                            │  ）。          │
 │    │              │        │                                            │3.財團法人長庚紀│
 │    │              │        │                                            │  念醫院（林口）│
 │    │              │        │                                            │  分院97年7月14 │
 │    │              │        │                                            │  日（97）長庚院│
 │    │              │        │                                            │  法字第0488號函│
 │    │              │        │                                            │  （見桃檢B卷第 │
 │    │              │        │                                            │  39頁）。      │
 ├──┼───────┼────┼──────────────────────┼────────┤
 │  6 │丘子宏眼科診所│        │一、丘子宏眼科診所函--                      │1.丘子宏眼科診所│
 │    │              │        │1.被告97年7月23日來本院初診，主訴於一年多前 │  函（見桃檢B卷 │
 │    │              │        │  兩眼接受雷射近視矯正手術，目前感覺閱讀困難│  第43頁）      │
 │    │              │        │  ，並有頭暈現象。檢查被告裸視右眼0.8，左眼 │2.97年7月25日公 │
 │    │              │        │  0.7，電腦自動驗光兩眼均為輕度遠視及散光。 │務電話紀錄1張（ │
 │    │              │        │  眼壓正常。角膜經裂縫燈顯微鏡檢查為正常狀況│見桃檢B卷第82頁 │
 │    │              │        │  。                                        │）              │
 │    │              │        │2.角膜弧度經儀器檢查，應屬近視矯正手術後之狀│                │
 │    │              │        │  況，無特殊發現。角膜厚度以Pentacam儀器檢查│                │
 │    │              │        │  為右眼381um，左眼為411um，以上均為角膜上最│                │
 │    │              │        │  薄的厚度（經檢察官97年8月4日電詢丘子宏醫師│                │
 │    │              │        │  之結果，所謂「角膜上最薄之厚度」係因每個人│                │
 │    │              │        │  之角膜上的厚度不平均，381um、411um係記載最│                │
 │    │              │        │  薄處的厚度，該厚度在做完雷射手術後，不能算│                │
 │    │              │        │  不正常，此有同頁之電話紀錄1張在卷可稽）。 │                │
 │    │              │        │3.被告主訴頭暈、看字模糊，均屬主觀症狀，看診│                │
 │    │              │        │  時之理學檢查無法明確檢查出來。            │                │
 │    │              │        │二、97年7月25日公務電話紀錄1張--            │                │
 │    │              │        │檢察官問：被告是否有因近視雷射手術造成眼睛任│                │
 │    │              │        │何傷害？                                    │                │
 │    │              │        │丘子宏醫師答：被告角膜傷口正常，散光還好，為│                │
 │    │              │        │雷射手術後的正常現象，角膜目前無法看出圓錐角│                │
 │    │              │        │膜的問題，角膜的厚薄與視力是否清楚無關。    │                │
 │    │              │        │                                            │                │
 ├──┼───────┼────┼──────────────────────┼────────┤
 │  7 │馬偕紀念醫院  │97年1月 │被告於96年5月2日前來接受雷射近視手術評估，當│馬偕紀念醫院97年│
 │    │              │29日    │時右眼近視大約1000度，左眼近視大約800度，中 │1月29日馬院醫眼 │
 │    │              │        │心角膜厚度右眼大約506微米，左眼大約503微米、│字第0970000212號│
 │    │              │        │右眼眼壓17.1毫米汞柱、左眼眼壓15.6毫米汞柱，│函及所檢附之病歷│
 │    │              │        │兩眼視網膜無破裂，惟是否適合接受LASIK手術， │1份（見桃檢A卷第│
 │    │              │        │須由醫師根據檢查結果跟患者討論各種併發症發生│57頁至第59頁）。│
 │    │              │        │的機率，再由患者自行決定是否能承擔一些風險。│                │
 ├──┼───────┼────┼──────────────────────┼────────┤
 │  8 │邱眼科診所    │99年1月5│1.被告於98年7月29日至本所就診一次，當時主訴 │本院卷(一)第200頁 │
 │    │              │日      │  兩眼視力模糊、眩光以及乾澀疲勞。其診斷為兩│。              │
 │    │              │        │  眼近視已手術（雷射層狀角膜成塑術）        │                │
 │    │              │        │2.就診時兩眼裸視皆為0.7，並未作矯正視力。至 │                │
 │    │              │        │  於術前有無2000度近視則無法判斷。          │                │
 ├──┼───────┼────┼──────────────────────┼────────┤
 │  9 │國立臺灣大學醫│99年6月 │1.被告於97年8月2日初次至台大醫院眼科部就診，│國立臺灣大學醫  │
 │    │學院附設醫院  │8日     │  主述「覺得眼睛越來越小」，診斷為近視雷射原│學院附設醫院99年│
 │    │              │        │  位層狀角膜成塑術（LASIK）後，給予消除疲勞 │6月8日校附醫秘字│
 │    │              │        │  眼藥水O.N.S.D.後，轉至屈光手術特別門診，當│第0990901574號函│
 │    │              │        │  次檢測其矯正後視力：右眼0.5，左眼0.3；右眼│1份（見本院卷(二) │
 │    │              │        │  球鏡+0.25屈光度併柱鏡-0.50屈光度，左眼球鏡│第53-54頁）。   │
 │    │              │        │  +0.75屈光度併柱鏡-1.00屈光度。            │                │
 │    │              │        │2.被告於98年1月2日第二次至本院眼科部就診，主│                │
 │    │              │        │  述「雙眼視力模糊」，診斷為近視雷射原位層狀│                │
 │    │              │        │  角膜成塑術（LASIK）後及過敏性結膜炎，給予 │                │
 │    │              │        │  抗過敏眼藥水Zaditen，轉至屈光手術特別門診 │                │
 │    │              │        │  。當次檢測裸視視力右眼0.4，左眼0.3；右眼球│                │
 │    │              │        │  鏡+0.12屈光度併柱鏡-0.37屈光度，左眼球鏡  │                │
 │    │              │        │  +0.12屈光度併柱鏡-1.12屈光度。            │                │
 │    │              │        │3.被告於98年7月11日第三次就診，主述「覺得眼 │                │
 │    │              │        │  睛越來越萎縮，看小的字不清楚」，診斷為近視│                │
 │    │              │        │  雷射原位層狀角膜成塑術（LASIK）後及雙眼結 │                │
 │    │              │        │  膜結石，挑除雙眼結膜結石，併給予消除眼睛疲│                │
 │    │              │        │  勞眼藥水O.N.S.D.後，轉至屈光手術特別門診，│                │
 │    │              │        │  當次檢測裸視視力右眼0.5，左眼0.5；右眼球鏡│                │
 │    │              │        │  +0.50屈光度併柱鏡-1.00屈光度，左眼柱鏡    │                │
 │    │              │        │  -0.75屈光度。                             │                │
 │    │              │        │4.被告於98年9月30日第四次就診，主述「雷射手 │                │
 │    │              │        │  術後，常眼睛疼痛、頭暈，有光暈及眩光現象」│                │
 │    │              │        │  ，診斷為近視雷射原位層狀角膜成塑術（LASIK │                │
 │    │              │        │  ）術後，給予止痛藥tinten及縮小瞳孔藥水2％ │                │
 │    │              │        │  OPD。當次以超音波測量其術後中心角膜厚度， │                │
 │    │              │        │  各量三次，右眼分別為412、415、418微米，左 │                │
 │    │              │        │  眼分別為419、420、422微米。               │                │
 │    │              │        │  若原其角膜微切器的切割深度小於160微米，理 │                │
 │    │              │        │  論上術後如前述的中心角膜厚度應在安全值範圍│                │
 │    │              │        │  內，當時並無圓錐角膜現象。                │                │
 ├──┼───────┼────┼──────────────────────┼────────┤
 │  10│長庚醫療財團法│99年8月 │1.被告於97年5月20日及98年8月1日二次至本院眼 │長庚醫療財團法人│
 │    │人林口長庚紀念│24日    │  科門診就診，主訴為近視雷射手術術後之不適症│林口長庚紀念醫院│
 │    │醫院          │        │  狀包括頭暈、視力模糊、炫光等，病患該二次門│99年8月24日（九 │
 │    │              │        │  診驗光結果為雙眼度數均在75度以下，相較其病│八）長庚院法字第│
 │    │              │        │  史呈現之術前近視度數900～1000度，其近視雷 │1260號函暨檢附之│
 │    │              │        │  射手術（LASIK）結果良好，至於病患頭暈、視 │被告就診病歷1份 │
 │    │              │        │  力模糊及炫光等症狀是否與該手術有關，本院無│（見本院卷(三)第15│
 │    │              │        │  法判定。                                  │頁至第55頁反面）│
 │    │              │        │2.被告二次至本院眼科門診時之裸視視力檢查結果│。              │
 │    │              │        │  約在萬國視力0.6～0.8之間（矯正後視力可能因│                │
 │    │              │        │  被告本身高度近視或雷射術後因素而無法量測）│                │
 │    │              │        │  屈光度則均在75度以下；另被告二次門診接受角│                │
 │    │              │        │  膜地圖儀檢查之結果均為穩定狀態（右、左眼之│                │
 │    │              │        │  中心角膜厚度分別為342及349μm，惟該儀器在 │                │
 │    │              │        │  被告因近視雷射手術後導致角膜弧度改變時，會│                │
 │    │              │        │  有較大之誤差值）而無圓椎角膜情形，故未進一│                │
 │    │              │        │  步安排可精確量測中心角膜厚度之超音波儀器檢│                │
 │    │              │        │  查。                                      │                │
 └──┴───────┴────┴──────────────────────┴────────┘

司法院資訊處製作；財團法人民間司法改革基金會備份。
